臺灣高等法院臺中分院刑事判決
110年度上易字第620號

上  訴  人  
即  被  告  張國峯



上列上訴人因毒品危害防制條例案件，不服臺灣臺中地方法院
110年度易字第479號中華民國110年5月20日第一審判決（起訴案
號：臺灣臺中地方檢察署109年度毒偵字第3142號），提起上訴
，本院判決如下：
    主  文
原判決撤銷。
本件公訴不受理。 
    理  由
一、公訴意旨略以：上訴人即被告張國峯（下稱被告）前於民國
    104年間，因施用毒品案件，經法院各判處有期徒刑5月(2次
    )、9月、8月，定應執行刑為有期徒刑1年9月確定，於106年
    10月17日執行完畢。又因施用毒品案件，經臺灣臺中地方法
    院檢察署檢察官以108年度毒偵字第581號為附命戒癮治療之
    緩起訴處分，於108年5月22日確定，緩起訴期間自108年5月2
    2日起至110年5月21日止，於109年5月21日完成戒癮治療。詎
    被告竟不思悔改，基於施用第二級毒品甲基安非他命之犯意
    ，於上開緩起訴處分戒癮治療完成日後3年內之109年7月27
    日9時11分許為警採尿時回溯96小時內之某時，在不詳地點
    ，施用第二級毒品甲基安非他命1次。嗣於109年7月27日為
    警持法院核發之搜索票，至被告位於臺中市○○區○○路0段00
    號住處執行搜索後，將其帶回警分局並徵得其同意採尿送驗
    ，結果呈甲基安非他命陽性反應，始查悉上情。因認被告涉
    犯毒品危害防制條例第10條第2項之施用第二級毒品罪嫌。
二、按毒品危害防制條例第20條第3項規定，犯第10條之罪於觀
    察、勒戒或強制戒治執行完畢釋放後，3年後再犯第10條之
    罪者，適用本條前2項之規定。上開所謂「3年後再犯」，只
    要本次再犯（不論修正施行前、後）距最近1次觀察、勒戒
    或強制戒治執行完畢釋放已逾3年者，即該當之，不因其間
    有無犯第10條之罪經起訴、判刑或執行而受影響（最高法院
    109年度台上字第3826號判決意旨參照)。
三、又關於「成年被告因施用毒品罪，經檢察官為『附命緩起訴』
    確定，且已完成所命履行之戒癮治療，期滿未經撤銷，於修
    正後毒品條例，是否得視為事實上已接受等同『觀察、勒戒
    或強制戒治』之處遇執行完畢？倘其施用毒品犯行距最近1次
    『觀察、勒戒或強制戒治』執行完畢釋放後已逾3年，縱係於
    完成戒癮治療3年內再犯，可否無庸進行『觀察、勒戒或強制
    戒治』之程序而逕行起訴」之法律問題，最高法院
　　110年度台上字第2096號案件已經由徵詢程序達成統一見解
    ，認為毒品條例第24條修正施行後所定之多元附條件緩起訴
    處分，並不限於「附命緩起訴」，且撤銷緩起訴處分後，亦
    應由檢察官依法繼續偵查或起訴，與修正前所定之「依法追
    訴」不同，則緩起訴處分之效力與曾受「觀察、勒戒或強制
    戒治」之處遇已無法等同視之。且依該院最近所持一致見解
    ，祇要本次施用毒品犯行距其最近1次觀察、勒戒或強制戒
    治執行完畢釋放後，已逾3年者，即仍有修正後毒品條例第2
    0條關於「觀察、勒戒或強制戒治」程序規定之適用；而「
    附命緩起訴」經撤銷，仍應回復原緩起訴處分不存在之狀態
    ，由檢察官就該次施用毒品犯行依法為相關處分，均已變更
    該院95年度第7次、97年度第5次及100年度第1次等刑事庭會
    議決議所持見解，使得原先所採的肯定說，於修法後在法理
    上即有斟酌之餘地。又「附命緩起訴」戒癮治療之執行，係
    以社區醫療（機構外醫療體系）處遇替代監禁式治療，使施
    用毒品者得繼續正常家庭及社會生活，尚非集中於勒戒處所
    ，受監所矯正、管理，仍難脫其「收容」或「處罰」外觀者
    ，所可比擬，於機構外之戒癮治療難達其成效時，再施以機
    構內之強制處遇，亦屬循序漸進之合理矯正方式，而有改採
    否定說的必要。因此「附命緩起訴」之被告縱使完成「戒癮
    治療」，難認得與觀察、勒戒或強制戒治「已執行完畢」之
    情形等同視之。倘其施用毒品犯行距最近1次「觀察、勒戒
    或強制戒治」執行完畢釋放後已逾3年，縱係於完成戒癮治
    療3年內再犯，仍應依修正後毒品條例第20條第1項、第2項
    規定進行「觀察、勒戒或強制戒治」程序，不得逕行起訴
　　。
四、再依刑事訴訟法第303條第1款規定，案件有起訴之程序違背
    規定之情形者，應諭知不受理之判決。此所稱起訴之程序違
    背規定，係指檢察官提起公訴之訴訟行為於程序上有違法律
    之規定。經查：
　㈠被告前因施用毒品案件，經臺灣臺中地方法院裁定送觀察、
    勒戒後，認無繼續施用毒品之傾向，於97年5月16日釋放出
    所，並經臺灣臺中地方檢察署檢察官以96年度毒偵字第6069
    號為不起訴處分確定；且其此後雖有多次施用毒品案件，經
    法院判處罪刑確定，並未曾再受觀察、勒戒或強制戒治；又
    被告於上開觀察、勒戒執行完畢釋放後5年內之101年間，再
    犯施用毒品案件，經檢察官以①101年度毒偵字第347號為附
    命完成戒癮治療之緩起訴處分（下稱附命緩起訴）確定，緩
    起訴期間自101年3月20日起至103年3月19日止，②101年度毒
    偵字第1778號為附命緩起訴確定，緩起訴期間自101年7月25
    日起至103年7月24日止，上開緩起訴處分均期滿未經撤銷；
    復於108年間因施用毒品案件，經臺灣臺中地方檢察署檢察
    官以108年度毒偵字第561號為附命戒癮治療之緩起訴處分，
    並於108年5月22日確定，嗣被告雖於109年5月21日完成戒癮
    治療，但因被告於緩起訴期間經檢察機關或司法警察機關採
    尿送驗，呈毒品陽性反應，依毒品戒癮治療實施辦法及完成
    治療認定標準第11條第4款規定，視為未完成戒癮治療，而
    經檢察官撤銷上述緩起訴處分，均有臺灣高等法院被告前案
    紀錄表在卷可查，並有原審依職權調取之臺灣臺中地方法院
    檢察署108年度緩護療字285號觀護卷宗影本可稽。參照上述
    最高法院統一見解可知，「附命緩起訴」之被告縱使完成「
    戒癮治療」，仍難認得與觀察、勒戒或強制戒治「已執行完
    畢」之情形等同視之。
　㈡承上所述，被告最近1次觀察勒戒執行完畢之日期為97年5月1
    6日，而本案檢察官起訴被告施用第二級毒品甲基安非他命
    之時間為109年7月27日9時11分許為警採尿時回溯96小時內
    之某時，顯係在被告最近1次觀察、勒戒執行完畢之3年後，
    自應依修正後毒品危害防制條例第20條第3項、現行第24條
    等規定，由檢察官基於一次性之整體規劃而重啟處遇程序，
    視被告之情形，是否適合「觀察、勒戒或強制戒治」或給予
    「附命完成戒癮治療緩起訴處分」之機會，則本案檢察官逕
    予提起公訴，應認其起訴程序違背規定，且無從補正。原審
    未查而為被告有罪之實體判決，容有違誤，被告上訴指摘原
    審判決不當，其上訴為有理由，應由本院將原判決撤銷，諭
    知公訴不受理之判決，並不經言詞辯論為之。
據上論斷，應依刑事訴訟法第369條第1項前段、第364條、第303
條第1款、第307條，判決如主文。
本案經檢察官黃政揚提起公訴。
中　　華　　民　　國　　110 　年　　6 　　月　　30　　日
              刑事第十一庭　審判長法　官　張意聰
                                  法　官　周瑞芬
                                  法　官　陳慧珊
以上正本證明與原本無異。
不得上訴。
                                  書記官  李淑芬
　　　　　　　　　　　　　　　　　
中　　華　　民　　國　　110 　年　　7 　　月　　1 　　日